【裁判字號】    97,易,737
【裁判日期】    981228
【裁判案由】    背信等
【裁判全文】
臺灣臺南地方法院刑事判決               97年度易字第737號
公  訴  人  臺灣臺南地方法院檢察署檢察官
被      告  丙○○
選任辯護人  黃紹文律師
            魏緒孟律師
            鄭曉東律師
上列被告等因背信等案件，經檢察官提起公訴（96年度偵字第17
400號、第17253號、第17254號、97年度偵字第5860號、第5862
號、第6410號），本院判決如下：
    理  由
本件公訴不受理。
    理  由
一、公訴意旨略以：乙○○自民國（下同）79年3月起任臺南縣
    議會議員、副議長，且自83年3月至87年2月間擔任議長；己○○係其配偶，平時承乙○○之意處理事務；丙○○前係第
    一商業銀行鹽水分行（下稱第一銀行鹽水分行）經理；蔡高
    峰前係第一銀行鹽水分行副襄理；甲○○係第一銀行鹽水分
    行行員，負責辦理放款案件之鑑估擔保品業務；庚○○前係
    第一銀行鹽水分行授信承辦人員；丁○○係第一銀行鹽水分
    行徵信承辦人員（其中蔡高峰、甲○○、丁○○涉嫌背信、
    業務登載不實罪嫌部分，已逾追訴權時效，由檢察官另為不
    起訴處分）。渠等分別綜理各該分行之申請、放款、存款、
    鑑價、徵信、授信及其他相關業務，均係受第一銀行全體股
    東、存戶之委託，為依據第一銀行所規定之相關授信準則及
    銀行法法令辦理對客戶授信或資金供給業務，而為第一銀行
    處理事務之人員，且關於貸款案件，應秉持公正客觀之立場
    進行審查，亦即應本諸「第一商業銀行擔保品鑑價要點」（
    下稱擔保品鑑價要點，81年3月初版、86年3月28日修訂，內
    容參見附表一）切實鑑價，以免因超貸、逾貸導致呆帳，致
    發生損害於第一銀行之情事。詎乙○○、己○○2人於86年3
    月間，為償還連李炒（即乙○○之母親）、翁美娥及楊進興
    等3人（下稱連李炒等人）前向臺南縣鹽水鎮農會總計新臺
    幣（下同）9,000萬元之貸款債務（各為3,000萬元），即共
    同基於犯意聯絡，由乙○○提供其所有坐落臺南縣新營市○○段586、588地號之2筆土地（重測前為新營市○○段105-1
    、105-6地號，重測前面積分別為5,114、649平方公尺，85
    年7月公告現值均為每平方公尺5,000元，現所有權人為蔡建
    忠，為乙○○之人頭，下稱系爭土地），由乙○○假借其擔
    任議長之權利，先行聯繫第一銀行鹽水分行人員，再由己○○持乙○○相關證件資料等，向第一銀行鹽水分行聲請9,00
    0萬元之貸款，以代償上開「他人」債務。丙○○、蔡高峰
    、甲○○、庚○○、丁○○等人明知上開貸款用途係乙○○
    為代償他人債務，並非「投資事業週轉金」（按週轉資金貸
    款係指以協助企業在其經常營業活動中，維持商品及勞務之
    流程運轉所需之週轉資金為目的，而辦理之融資業務，短期
    係寄望以企業之營業收入或流動資產變現，作為其償還來源
    ，中華民國銀行公會會員授信準則第12條第1、2項參照），
    且當時系爭土地之公告現值每平方公尺僅5,000元（即每坪
    16,529元），若依上開「第一商業銀行擔保品鑑價要點」進
    行鑑價，因系爭土地毗鄰土地並無最近成交紀錄，其時價鑑
    定應採保守估計，綜合考量當時系爭土地之公告現值，及地
    目仍為為農地「養」，無都市計畫變更之可能，且參酌政府
    土地徵收慣例，至多僅能鑑定為公告現值之140%至200%，亦
    即系爭土地鑑價至多應為每平方公尺7,000元至10,000元不
    等，亦即本件系爭土地鑑價至多應介於40,341,000至57,630
    ,000元之間，不應逾越上開價格，且依放款率為鑑定價格最
    高90%計算，至多僅能放款36,306,900至51,867, 000元之間
    予乙○○、己○○2人，若要借貸9,000萬元，以乙○○、己○○2人所提供之擔保品顯然不足，若遽予短期借款逐年換
    單方式放貸，則呆帳之風險甚高，將來有無法取償之風險，
    且依乙○○、己○○2人所提渠等85年度綜合所得稅申報書
    ，2人亦無於1年內短期清償9, 000萬元之資力，竟由乙○○
    、己○○、丙○○、庚○○、蔡高峰、甲○○、丁○○等人
    共同基於意圖為第三人之不法利益，及損害銀行之利益，而
    違背其任務，由庚○○在其職務上所製作之「設定抵押權申
    請書」、「授信申請書」及其附表、不動產調查表、擔保物
    登記簿上虛偽填寫「借款用途」為「投資事業週轉金」（事
    實上應係代償），虛偽填寫「還款來源」為「投資收入款」
    （事實上並無此投資收入），虛偽填寫借款期間為「短期放
    款」（事實上係屬中長期放款），並違背擔保品鑑價要點之
    規定，以乙○○、己○○2人所需貸款之9,000萬元金額，用
    倒推方式計算，估算該2筆農地之價格，亦即先行假定系爭
    土地要借貸9,000萬元，因此倒推計算系爭土地應鑑價為108
    ,000,000元，再除以系爭土地總面積，因此推估出每平方公
    尺約26,922元、26,619元（即相當於每坪89,000元、88,000
    元）不等之超高單價（此為公告現值之5.37倍，與第一銀行
    過往核貸慣例至多為公告現值2至3倍不符）鑑定每平方公尺
    （坪）單價，因此重行計算系爭土地鑑價價格為108,041,77
    6元，以達放款9,000萬元之目的。甲○○、丁○○2人並先
    後製作不實之不動產調查表、徵信報告，高估系爭土地價值
    ，並層轉副襄理蔡高峰、經理丙○○核章，進而送請第一銀
    行總行審核，總行不察，即於86年6月12日核准。上開9,000
    萬元貸款即於同年月18日匯入乙○○第一銀行鹽水分行帳戶
    ，並即於同日轉入乙○○在鹽水鎮農會帳戶清償前述李連炒
    等債務人之債務。其後，乙○○僅依約每年繳納利息，未曾
    繳納任何本金，借款每年屆期即且展期換單，乙○○、己○○2人仍始終拒絕清償本金9,000萬元。其後丙○○、庚○○
    2人除前述於86年6月間借貸9,000萬元予乙○○、己○○2人
    後，仍承上揭背信、偽造文書之單一犯意，相繼於87年11月
    、88年10月續為本件之展期授信，庚○○復續於89年6月、
    89年12月為本件授信條件變更及授信（此部分犯罪行為詳見
    附表二，其餘同案被告蔡高峰、丁○○、甲○○，因未參與
    87年以後之相關徵信、鑑價、核貸行為，核已逾追訴權之10
    年時效，由檢察官另為不起訴處分）。至乙○○繳息至91年
    3月27日止即未再繳息，第一銀行即迅速於91年7月12日將上
    開債權轉列催收款項，反常將上開不良債權，連同乙○○其
    餘不良債權共計140,000,000元，以債權轉讓之方式，以不
    詳金額，轉讓予馬來西亞商富析資產管理公司（下稱富析公
    司），其後富析公司聲請法院拍賣後（本院92執字第21088
    號），因乙○○、己○○2人私下與富析公司協商買回系爭
    土地，並聲請暫緩執行，其後即由王敦正出面受讓該債權，
    並聲請將乙○○數筆擔保物（含新營、鹽水各地段房地）合
    併一標拍賣，以利乙○○、己○○2人再以人頭一次拍定，
    其後即由乙○○之司機兼人頭蔡建忠以3, 870萬元拍定，亦
    僅約為實際貸款金額140,000,000元之36.1％，亦即乙○○
    、己○○2人借貸9,000萬元5年均未曾清償，其後透過人頭
    ，僅以3,249萬元（即9,000萬元*36.1%）贖回系爭土地，獲
    取至少5,751萬元之利益，第一銀行則受有相同之損失。(二)
    案經臺灣臺南地方法院檢察署檢察官自動檢舉及法務部調查
    局臺南縣調查站移送臺灣臺南地方法院檢察署檢察偵辦後，
    認為被告丙○○共同涉犯刑法第342條第1項背信罪嫌，提起
    公訴等語。(三)同案被告被告乙○○、同案被告己○○及同案
    被告庚○○共同涉犯刑法第342條第1項背信罪嫌、同案被告
    庚○○另涉犯刑法第215條業務登載不實罪嫌、同案被告乙○○、同案被告己○○及同案被告戊○○共同涉犯刑法第
    305條恐嚇危害安全罪嫌，均經本院於98年12月22日判決無
    罪在卷，附為說明。
二、按被告死亡者，應諭知不受理之判決，刑事訴訟法第303條
    第5款定有明文。查被告丙○○業於民國98年2月20日死亡，
    有死亡證明書及除戶戶籍謄本各1紙附卷可稽（見本院卷1第
    261、262頁），依照上開說明，爰不經言詞辯論，逕為不受
    理之判決。
據上論斷，應依刑事訴訟法第303條第5款、第307條判決如主文
。
中    華    民    國    98    年    12    月    28    日
                  刑事第十庭審判長法  官  陳威龍
                                  法  官  高如宜
                                  法  官  盧鳳田
以上正本證明與原本無異。
如不服本判決應於收受本判決後10日內向本院提出上訴書狀，並
應敘述具體理由。其未敘述上訴理由者，應於上訴期間屆滿後20
日內向本院補提理由書狀（均須按他造當事人之人數附繕本）「
切勿逕送上級法院」。
                                  書記官
中    華    民    國    98    年    8     月    24    日
附表一：「第一商業銀行擔保品鑑價要點」節錄
  (一)81年3月初版
     ┌──┬─────────────────────┐
     │一般│A.在實施平均地權地區（或都市計劃區域）內之│
     │鑑價│  土地                                    │
     │    │1.（單位時價＊面積）－應計土地增值稅＝鑑定│
     │    │  價格                                    │
     │    │2.鑑定價格＊放款率（最高90％）＝放款值    │
     │    │3.應計土地增值稅，應以時價減去原規定地價（│
     │    │  或前次移轉時之申報現值）之金額按法定稅率│
     │    │  計算之                                  │
     │    ├─────────────────────┤
     │    │B.未實施平均地權地區（或未實施都市計劃區域│
     │    │  ）內之土地                              │
     │    │1.（單位時價＊面積）＝鑑定價格            │
     │    │2.鑑定價格＊放款率（最高90％）＝放款值    │
     │    ├─────────────────────┤
     │    │C.此二項鑑價標準，應舉出最近成交例以確定時│
     │    │  價，如未能查出具體之成交例時，應各方面實│
     │    │  地調查認為可能成交之價格之八成範圍內認定│
     │    │  時價鑑價之。若仍無法確認時價時，得以最近│
     │    │  一次公告現值扣除應計土地增值稅為放款值，│
     │    │  或以最近一次評定地價為放款值。          │
     ├──┼─────────────────────┤
     │時價│1.（單位時價＊面積）－應計土地增值稅＝鑑定│
     │鑑價│  價格                                    │
     │    ├─────────────────────┤
     │    │2.應計土地增值稅，應以最近一次公告現值減去│
     │    │  原規定地價（或前次移轉時之申報現值）按法│
     │    │  定稅率計算之                            │
     └──┴─────────────────────┘
  (二)86年3月28日修正版
     ┌──┬─────────────────────┐
     │一般│A.在實施平均地權地區（或都市計劃區域）內之│
     │鑑價│  土地                                    │
     │    │1.（單位時價＊面積）－應計土地增值稅＝鑑定│
     │    │  價格                                    │
     │    │2.鑑定價格＊放款率（最高90％）＝放款值    │
     │    │3.應計土地增值稅，應以時價減去原規定地價（│
     │    │  或前次移轉時之申報現值）之金額按法定稅率│
     │    │  計算之                                  │
     │    ├─────────────────────┤
     │    │B.未實施平均地權地區（或未實施都市計劃區域│
     │    │  ）內之土地                              │
     │    │1.（單位時價＊面積）＝鑑定價格            │
     │    │2.鑑定價格＊放款率（最高90％）＝放款值    │
     │    ├─────────────────────┤
     │    │C.此二項鑑價標準，應舉出最近成交例以確定時│
     │    │  價，查出具體之成交例時，應各方面實地調查│
     │    │  認為可能之八成範圍內認定時價鑑價之。    │
     ├──┼─────────────────────┤
     │時價│1.（單位時價＊面積）－應計土地增值稅＝鑑定│
     │鑑價│  價格                                    │
     │    ├─────────────────────┤
     │    │2.應計土地增值稅，應以最近一次公告現值減去│
     │    │  原規定地價（或前次移轉時之申報現值）按法│
     │    │  定稅率計算之                            │
     └──┴─────────────────────┘
附表二：
 ┌───┬──┬────────┬──────┬──────┐
 │姓名  │編號│犯罪時間        │所犯法條    │相關文件（業│
 │      │    ├────────┤            │已扣案，影本│
 │      │    │犯罪事實        │            │另附於96偵17│
 │      │    │                │            │400號卷內） │
 ├───┼──┼────────┼──────┼──────┤
 │丙○○│1   │86年3月至5月    │第342條第1項│設定抵押權申│
 │      │    ├────────┤            │請書        │
 │      │    │明知乙○○、趙淑│            │（p232）    │
 │      │    │敏2人係屬超貸且 │            │不動產調查表│
 │      │    │係代償，仍囑由趙│            │（p233）    │
 │      │    │福添、丁○○、王│            │擔保物登記簿│
 │      │    │金振分別填寫不實│            │（p235）    │
 │      │    │之設定抵押權申請│            │授信申請書  │
 │      │    │書、不動產調查表│            │（p239）    │
 │      │    │、擔保物登記簿、│            │徵信報告    │
 │      │    │授信申請書、徵信│            │（p237）    │
 │      │    │報告等文件，層轉│            │            │
 │      │    │經蔡高峰後，由陳│            │            │
 │      │    │明照核准，致生損│            │            │
 │      │    │害於第一銀行    │            │            │
 │      ├──┼────────┼──────┼──────┤
 │      │2   │87年11月        │第342條第1項│授信申請書  │
 │      │    ├────────┤第215條     │（p245）    │
 │      │    │明知86年間業已超│            │            │
 │      │    │貸予乙○○、趙淑│            │            │
 │      │    │敏2人，仍由陳明 │            │            │
 │      │    │照在庚○○不實填│            │            │
 │      │    │寫之授信申請書上│            │            │
 │      │    │核章，准許乙○○│            │            │
 │      │    │、己○○2人展期1│            │            │
 │      │    │年，致生損害於第│            │            │
 │      │    │一銀行          │            │            │
 │      ├──┼────────┼──────┼──────┤
 │      │3   │88年10月        │第342條第1項│授信申請書  │
 │      │    ├────────┤第215條     │（p255）    │
 │      │    │明知86年間業已超│            │            │
 │      │    │貸予乙○○、趙淑│            │            │
 │      │    │敏2人，仍於趙福 │            │            │
 │      │    │添不實填實之授信│            │            │
 │      │    │申請書上核章，准│            │            │
 │      │    │許乙○○、己○○│            │            │
 │      │    │2人展期1年，致生│            │            │
 │      │    │損害於第一銀行  │            │            │
 ├───┼──┼────────┼──────┼──────┤
 │庚○○│1   │86年3月至5月    │第342條第1項│設定抵押權申│
 │      │    ├────────┤第215條     │請書        │
 │      │    │填寫不實之設定抵│            │（p232）    │
 │      │    │押權申請書、不動│            │不動產調查表│
 │      │    │產調查表、擔保物│            │（p233）    │
 │      │    │登記簿、授信申請│            │擔保物登記簿│
 │      │    │書，由甲○○、黃│            │（p235）    │
 │      │    │惠玲超估擔保品價│            │授信申請書  │
 │      │    │值，再層轉由蔡高│            │（p239）    │
 │      │    │峰、丙○○核貸90│            │徵信報告    │
 │      │    │00萬元予乙○○，│            │（p237）    │
 │      │    │致生損害於第一銀│            │            │
 │      │    │行              │            │            │
 │      ├──┼────────┼──────┼──────┤
 │      │2   │87年11月        │第342條第1項│授信申請書  │
 │      │    ├────────┤第215條     │（p245）    │
 │      │    │明知86年間業已超│            │            │
 │      │    │貸予乙○○、趙淑│            │            │
 │      │    │敏2人，仍填寫不 │            │            │
 │      │    │實之授信申請書，│            │            │
 │      │    │層轉予丙○○核准│            │            │
 │      │    │，准許乙○○、趙│            │            │
 │      │    │淑敏2人展期1年，│            │            │
 │      │    │致生損害於第一銀│            │            │
 │      │    │行              │            │            │
 │      ├──┼────────┼──────┼──────┤
 │      │3   │88年10月        │第342條第1項│授信申請書  │
 │      │    ├────────┤第215條     │（p255）    │
 │      │    │明知86年間業已超│            │            │
 │      │    │貸予乙○○、趙淑│            │            │
 │      │    │敏2人，仍填寫不 │            │            │
 │      │    │實之授信申請書，│            │            │
 │      │    │層轉予丙○○核准│            │            │
 │      │    │，准許乙○○、趙│            │            │
 │      │    │淑敏2人展期1年，│            │            │
 │      │    │致生損害於第一銀│            │            │
 │      │    │行              │            │            │
 │      ├──┼────────┼──────┼──────┤
 │      │4   │89年6月         │第342條第1項│授信申請條件│
 │      │    ├────────┤第215條     │變更申請書  │
 │      │    │明知86年間業已超│            │（p274）    │
 │      │    │貸予乙○○、趙淑│            │            │
 │      │    │敏2人，且2人迄今│            │            │
 │      │    │仍未清償本金，竟│            │            │
 │      │    │仍填寫不實之授信│            │            │
 │      │    │申請條件變更申請│            │            │
 │      │    │書，將原設定之貸│            │            │
 │      │    │放條件基本利率加│            │            │
 │      │    │年息0.5%，降低為│            │            │
 │      │    │基本利息加年息  │            │            │
 │      │    │0.16%           │            │            │
 │      ├──┼────────┼──────┼──────┤
 │      │5   │89年12月        │第342條第1項│授信申請書  │
 │      │    ├────────┤第215條     │（p267）    │
 │      │    │明知86年間業已超│            │            │
 │      │    │貸予乙○○、趙淑│            │            │
 │      │    │敏2人，且利息業 │            │            │
 │      │    │已於89年6月降底 │            │            │
 │      │    │，連、趙2人已無 │            │            │
 │      │    │還款能力，仍填寫│            │            │
 │      │    │不實之授信申請書│            │            │
 │      │    │，准許乙○○、趙│            │            │
 │      │    │淑敏2人展期1年，│            │            │
 │      │    │致生損害於第一銀│            │            │
 │      │    │行              │            │            │
 └───┴──┴────────┴──────┴──────┘

司法院資訊處製作；財團法人民間司法改革基金會備份。
